【裁判字號】    98,訴,499
【裁判日期】    980527
【裁判案由】    偽證
【裁判全文】
臺灣高雄地方法院刑事判決               98年度訴字第499號
公  訴  人  臺灣高雄地方法院檢察署檢察官
被      告  丙○○
選任辯護人  陳忠勝律師
上列被告因偽證案件，經檢察官提起公訴（98年度偵字第4296號
），本院判決如下：
    主  文
丙○○無罪。
    理  由
一、公訴意旨略以：丙○○係沈陳秀姬之胞妹。緣沈鴻文、沈陳
    秀姬（下稱沈鴻文夫婦）與沈鴻文之胞弟乙○○、胞妹沈世
    珠、沈麗玉等人就渠等之父沈新基之扶養及財產分配問題已
    互控多次，雙方關係形同水火。沈鴻文夫婦於民國96年5 月
    9 日，就乙○○於96年2 月26日（農曆正月9 日），在本院
    簡易庭3 樓第二調解室內調解程式進行中，當眾人之面以「
    你們是『肖仔』（台語）』等語辱罵沈鴻文夫婦乙事，對乙
    ○○提起民事損害賠償之訴，並經本院以96年度訴字第1431
    號民事事件審理。丙○○明知乙○○並未曾於上揭時地為上
    開辱罵之陳述，竟為使沈鴻文夫婦獲得勝訴判決，於96年12
    月27日11時15分許，在本院民事第二法庭內，上開民事事件
    審理中，供前具結後，證稱：「‧‧‧進行調解時調解室的
    大門是開著的。」、「‧‧‧我有聽到被告（指乙○○）說
    『我不要與你們2 個肖仔講話』（台語）‧‧‧當時調解委
    員走出調解室，沈鴻文就問被告：為何未帶沈新基到場？被
    告就回原告（指沈鴻文夫婦）『我不要與你們2 個肖仔講話
    』（台語）這句話，‧‧‧在調解過程中被告對原告2 人說
    『我不要和你們2 個肖仔講話』（台語），共講了2 、3 遍
    ，後來調解委員回到調解室，被告就沒有再說上開言語了‧
    ‧‧」等語，於案情有關之重要事項，為虛偽之陳述。因認
    被告涉刑法第168 條第1 項偽證罪嫌等語。
二、按犯罪事實應依證據認定之，無證據不得認定犯罪事實；又
    不能證明被告犯罪者，應諭知無罪之判決，刑事訴訟法第15
    4 條第2 項、第301 條第1 項分別定有明文。又按「民事訴
    訟法第307 條第1 項第3 款規定：「證人所為證言，足致證
    人或與證人有第一款關係（即證人之配偶、前配偶、未婚配
    偶或四親等內之血親、三親等內之姻親或曾有此親屬關係者
    ）或有監護關係之人受刑事訴追或蒙恥辱者，得拒絕證言。
    」及刑事訴訟法第181 條規定：「證人恐因陳述致自己或與
    其有前條第一項關係之人（現為或曾為證人之配偶、直系血
    親、三親等內之旁系血親、二親等內之姻親、或家長、家屬
    者，與證人定有婚約者，現為或曾為證人之法定代理人或現
    由或曾由證人為其法定代理人者）受刑事追訴或處罰者，得
    拒絕證言。」，旨在免除證人陷於抉擇控訴自己或與其有一
    定身分關係之人、或陳述不實而受偽證之處罰、或不陳述而
    受罰鍰處罰，甚而主觀上認為違反具結文將受偽證處罰之困
    境。又證人此項拒絕證言權，與被告之緘默權，同屬不自證
    己罪之特權，為確保證人此項權利，民事訴訟法第307 條第
    2 項及刑事訴訟法第186 條第2 項均規定，法官或檢察官有
    告知證人之義務；如法官或檢察官未踐行此項告知義務，而
    告以具結之義務及偽證之處罰並命朗讀結文後具結，將使證
    人陷於如前述之抉擇困境，無異剝奪證人此項拒絕證言權，
    強迫其作出讓自己入罪之陳述，違反不自證己罪之原則，自
    係侵犯證人此項權利。‧‧‧法官在審理另案民事當選無效
    事件，令被告以證人身分作證時，依法應告知得拒絕證言，
    始符保護證人合法權益之旨。惟法官竟未將該項權利依法告
    知，揆諸上揭說明，自不生具結之效力。被告在該次準備程
    序中所為之證言，不論其內容如何，依公訴人所舉之證據，
    既欠缺法官告知得拒絕證言之程序，被告該次證言即難遽予
    認定構成偽證之犯行，即難依刑法第168 條偽證之罪責相繩
    。」，最高法院96年度台上字第7239號著有裁判意旨可資參
    照。
三、本件公訴人認被告丙○○涉有偽證犯行，無非係以：告發人
    乙○○之指述、證人沈世珠、甲○○○、本院96年度訴字第
    1431號民事事件96年12月27日言詞辯論筆錄、被告丙○○於
    本院96年度訴字第1431號民事事件96年12月27日言詞辯論之
    結文、告發人乙○○提出之96年2 月26日調解時之錄音光碟
    及譯文、勘驗報告等為其論據。訊據被告堅決否認犯行，辯
    稱當時均為據實陳述等語，被告之辯護人則為被告辯稱：本
    院96年度訴字第1431號民事事件於96年12月27日審理時法官
    並無告知被告得拒絕證言，所為具結程序不合法，且告發人
    所為之錄音違反法庭錄音規則，應屬違法取得之證據，且無
    法保證未經過剪接，應無證據能力，至於告發人之指述及證
    人沈世珠、甲○○○之證述，因渠等與被告親戚間有多件案
    件繫屬法院、檢察署，彼此素來不合，所為指述及證詞難免
    偏頗等語。
四、經查，本院96年度訴字第1431號民事事件於96年12月27日審
    理時，被告已陳稱其為該案件之原告沈陳秀姬之妹妹後，法
    官僅諭知被告關於證人具結義務及偽證之處罰後，即命被告
    朗讀結文後具結等情，業據本院調閱上開民事卷宗核閱屬實
    （見本院96年度訴字第1431號民事卷宗卷二第202 頁）。且
    本院當庭勘驗該次庭訊錄音光碟，勘驗結果為：「（法官：
    我們今天主要詢問證人丙○○小姐。）（法官點呼證人丙○
    ○。）（法官問：證人丙○○姓名、年籍等資料。）（證人
    丙○○答：46年9 月22日、身分證統一編號：Ｚ000000000
    號、住台南市○○區○○街37號。）（法官問：與原告沈鴻
    文、陳秀姬及被告乙○○之間，有無親屬關係？）（證人丙
    ○○答：有。）（法官問：何親屬關係？）（證人丙○○答
    ：沈鴻文是姊夫。）（法官問：你是陳秀姬小姐的妹妹嗎？
    ）（證人丙○○答：妹妹，對。）（法官：雖然你是他們的
    親屬，但是你今天要作證的話，仍然要切結，要具結，具結
    以後你就必須要說實話，不能因為有親屬關係就偏袒你的姐
    姐或姊夫，因為如果你說假設是不實的話，將來有虛偽不實
    查出來的話，要處七年以下有期徒刑，知道嗎。你今天願意
    具結作證嗎？）（證人丙○○答：我要作證。）（法官請證
    人朗讀結文後具結，在結文上簽名。）（證人丙○○朗讀結
    文。）」等情，亦有本院勘驗筆錄在卷可稽（本院卷第21頁
    ）。依照上開勘驗結果，法官於本院96年度訴字第1431號民
    事事件審理時，命被告具結時，並無先告知被告拒絕證言權
    ，而係告知被告：「雖然你是他們的親屬，但是你今天要作
    證的話，仍然要切結，要具結，具結以後你就必須要說實話
    ，不能因為有親屬關係就偏袒你的姐姐或姊夫」等語，此顯
    然僅係要求被告須說實話，否則會受偽證之處罰，並無明確
    告知被告拒絕證言權，尚難認已使被告可選擇拒絕證言之機
    會，是被告於本院96年度訴字第1431號民事事件96年12月27
    日審理時所為之具結，自不生具結之效力。被告在該次審理
    程序中所為之證言，不論其內容如何，依公訴人所舉之證據
    ，既欠缺法官告知得拒絕證言之程序，衡諸上揭最高法院96
    年度台上字第7239號裁判意旨，被告該次證言即難遽予認定
    構成偽證之犯行。
五、本件公訴人所舉之證據，尚不足使本院形成被告涉犯偽證犯
    行之有罪確信，復無其他積極證據足資認定被告確有公訴人
    所指之偽證犯行，既不能證明被告犯罪，揆諸前開法條之規
    定，依法自應為被告無罪之諭知。
據上論斷，應依刑事訴訟法第301 條第1 項前段，判決如主文。
本案經檢察官陳彥竹到庭執行職務。
中    華    民    國    98    年    5     月    27    日
                  刑事第十七庭  審判長法  官  陳建和
                                      法  官  黃紀錄
                                      法  官  黃宣撫
以上正本證明與原本無異。
如不服本判決應於收受送達後10日內向本院提出上訴書狀，並應
敘述具體理由；如未敘述上訴理由者，應於上訴期間屆滿後20日
內向本院補提理由書（均須按他造當事人之人數附繕本）「切勿
逕送上級法院」。
中    華    民    國    98    年    5     月    27    日
                                      書記官  林姵妤


司法院資訊處製作；財團法人民間司法改革基金會備份。
